【裁判字號】    88,上,1198
【裁判日期】    890502
【裁判案由】    返還價金等
【裁判全文】
台灣高等法院民事判決    八十八年度上字第一一九八號
    上訴人  即
    附帶被上訴人  甲○○
    訴訟代理人    彭火炎律師
                  陳勇松律師
    上訴人  即
    附帶被上訴人  乙○○      .
    被上訴人即
    附帶上訴人    丁○○      .
                  丙○○      .
    右二人共同
    訴訟代理人    高靜怡律師
右當事人間請求返還價金等事件，上訴人對於中華民國八十八年五月十日台灣新竹地
方法院八十七年度重訴字第八十九號第一審判決提起上訴，被上訴人為附帶上訴，本
院判決如左：
    主    文
上訴及附帶上訴均駁回。
第二審訴訟費用關於上訴部分，由上訴人負擔，附帶上訴部分，由被上訴人負擔。
    事    實
壹：上訴人即附帶上訴人甲○○、乙○○部分(以下簡稱上訴人)：
甲、聲明：
(一)原判決不利於上訴人部分廢棄。
(二)右廢棄部分，被上訴人在第一審之訴暨假執行之聲請駁回。
(三)被上訴人之附帶上訴駁回。
乙、陳述：除與原判決記載相同者，茲引用外，補陳略稱：
(一)被上訴人所交付系爭買賣訂金，確係由乙○○收受執有，從未交付甲○○，依法
    自應無返還本件不當得利之責任。
(二)系爭買賣契約第十三條亦明定買賣契約成立，如出賣人有違約之情事時，應賠償
    買方已支付價款，包括定金全部之加倍；其適用顯係以系爭買賣契約業己成立為
    前題。
(三)系爭買賣契約之意旨及被上訴人購地之目的，應在於二筆土地合併購買，是系爭
    契約有一部無效，全部買賣契約均不生效力之情形。系爭買賣契約既為無效，則
    被上訴人請求給付違約之賠償金云云，自為無理由。
貳：被上訴人即附帶上訴人丙○○、丁○○部分(以下簡稱被上訴人)：
甲、聲明
(一)駁回上訴。
(二)原判決不利於附帶上訴人部分廢棄。
(三)附帶被上訴人應再給付附帶上訴人新台幣  (下同)五百萬元，及自原審起訴狀繕
    本送達翌日起，均至清償日止，按年息百分之五計算之利息。
(四)附帶上訴人願供擔保，請准宣告假執行。
乙、陳述：除與原判決記載相同者，茲引用外，補陳略稱：
(一)上訴人甲○○於臺灣新竹地方法院檢察署八十五年度偵字第六０二八號詐欺案件
    之刑事答辯狀答辯理由第一項第六行，已自承收受系爭買賣契約之定金五百萬元
    ，且該定金係分別以指定受款人為上訴人甲○○之方式支付，縱系爭支票係由上
    訴人乙○○提示兌領，亦係由上訴人甲○○背書轉讓與上訴人乙○○。
(二)縱令上訴人甲○○未直接受領該筆定金，惟上訴人乙○○確為上訴人甲○○之代
    理人，上訴人乙○○既已受領該五百萬元定金，則該定金受領之效力自及於上訴
    人甲○○。
(三)上訴人甲○○、乙○○共同基於意圖為自己不法所有之犯意聯絡，與被上訴人訂
    立前揭買賣契約，並收受定金五百萬元等詐欺犯行，業經本院八十七年度上訴字
    第三八五０號刑事判處罪刑確定，自應共同對被上訴人等負連帶賠償五百萬元及
    原審起訴狀送達翌日起至清償日止依週年率百分之五計算之法定遲延利息之損害
    責任。
(四)依系爭買賣契約第八條，上訴人甲○○與訴外人邱碧乾對被上訴人丙○○、丁○
    ○負有共同給付系爭不動產並擔保全部給付之責，系爭買賣契約關於訴外人邱碧
    乾之部分雖因上訴人乙○○之代理權未得前開第七四之一地號土地之所有權人即
    訴外人邱碧乾之承認而不生效力，惟上訴人甲○○之部分仍然有效成立，上訴人
    甲○○所負使被上訴人取得系爭全部土地所有權之義務，不因上訴人乙○○係無
    權代理而免除。
(五)系爭買賣契約已解除契約在案，依民法第二百六十條意旨及本件契約第十三條之
    規定，被上訴人請求上訴人返還定金五百萬元及自簽約之翌日起算之法定遲延利
    息，並依約另給付違約金五百萬元及自原審起訴狀繕本送達翌日起依週年利率百
    分之五計算之法定遲延利息。
    理    由
一、本件上訴人乙○○未於言詞辯論期日到場，查無民事訴訟法第三百八十六條所列
    各款情事，應准被上訴人之聲請，由其一造辯論而為判決，合先明。
二、被上訴人起訴主張：上訴人乙○○於民國  (下同)八十四年十月十二日自稱業經
    其父即上訴人甲○○與訴外人邱碧乾二人之授權，而與上訴人等簽訂不動產買賣
    契約書，將訴外人邱碧乾所有坐落新竹縣關西鎮○○段第七四之一地號，地目田
    ，面積０．三八一四公頃土地及上訴人甲○○所有坐落同上段第七五之六地號，
    地目田，面積０．０五九四公頃土地及其地上建物，以總價一千九百九十八萬出
    售予被上訴人等，並收受訂金五百萬元，雙方約定於八十四年十一月三十日備妥
    證件蓋章交付有關書類，同時給付一千萬元，餘款應於過戶完畢點交房地同時付
    清，因訴外人即仲介人劉信祥事前曾提示授權書，保證已取得上訴人甲○○及訴
    外人邱碧乾二人之同意，契約復批明賣主甲○○、邱碧乾等二人授權乙○○全權
    處理。致被上訴人等深信不疑，詎上訴人甲○○、邱碧乾簽約後竟不履行出賣人
    之義務，經被上訴人等一再催告，亦置之不理，上訴人乙○○則避不見面，而訴
    外人邱碧乾事後又否認有授權情事。被上訴人曾於八十五年五月十三日以存證信
    函限期催請上訴人依約將上開房地過戶證件蓋章備妥交付，惟上訴人未予置理，
    被上訴人迫不得已，於八十六年十一月二十五日以新竹英明街郵局第一四六七號
    存證信函聲明解除本件買賣契約。上訴人甲○○係賣主，上訴人乙○○係賣主負
    責人，共同於八十四年十月十二日取得被上訴人等交付之五百萬元定金，爰依民
    法第二百五十九條及第二百六十條之規定，訴請如先位聲明，請求上訴人加倍返
    還定金及利息。倘認本件契約不成立或不存在，則被上訴人尚得依不當得利返還
    請求權，為備位聲明，請求返還定金及利息。
三、上訴人甲○○則以：依新竹縣關西鎮○○段第七五─六號土地登記簿謄本所載，
    上開土地屬甲○○所有無訛，甲○○將之立約出賣予被上訴人，原無不當。況上
    訴人甲○○，從未有拒絕將所有所賣之上揭土地移轉予被上訴人行為，上訴人甲
    ○○從無違約之行為，被上訴人解除契約更非合法。乙○○是否未經邱碧乾同意
    而代售土地，原與出售自有土地之甲○○，並無牽涉。又查所指價款五百萬元，
    因買賣發生爭執糾紛，故迄今仍係由乙○○以新竹中小企業銀行中壢分行（分行
    代號0000000戶名乙○○帳號00000000000號帳戶代收）收執
    中，從未交予上訴人，被上訴人向上訴人訴請返還且加倍賠償，亦屬無據置辯。
    上訴人乙○○則以：八十四年八月一日，本件買賣契約證人羅興義確曾有與上訴
    人乙○○，一同到邱碧乾家中，邱碧乾有說要委託乙○○賣房地而出具委託書，
    邱碧乾同意授權乙○○出賣第七四之一地號土地，上訴人乙○○並無詐欺等語抗
    辯。
四、經查被上訴人主張上訴人乙○○於上述時間，自稱業經其父即上訴人甲○○與訴
    外人邱碧乾二人授權，持委託書，以其為賣主負責人身分，與上訴人等簽訂系爭
    不動產買賣契約書，將上訴人甲○○及訴外人邱碧乾分別所有之系爭不動產，以
    總價一千九百九十八萬出售予被上訴人，並收受訂金五百萬元，雙方約定於八十
    四年十一月三十日備妥證件蓋章交付有關書類，同時給付一千萬元，餘款應於過
    戶完畢點交房地同時付清，嗣因上訴人均避不見面，而訴外人邱碧乾事後又否認
    有授權情事。被上訴人曾於八十五年五月十三日以存證信函限期催請上訴人依約
    將上開房地過戶證件蓋章備妥交付，未獲上訴人置理，被上訴人乃於八十六年十
    一月二十五日以新竹英明街郵局第一四六七號存證信函聲明解除本件買賣契約等
    情，業據提出買賣契約書、支票、存證信函各二件及土地登記謄本、覺書等各一
    件為證，且經證人即仲介人羅義興證述屬實，復經本院函函第一商業銀行西壢分
    行查明上訴人乙○○所提示之系爭支票確已入其帳戶無訛，有該行八十九年一月
    二十五日一西壢字第一九號函在卷可稽，自堪信為真實。按無權代理人以代理人
    之名義所為之法律行為，非經本人承認，對於本人，不生效力。法律行為之一部
    分無效者，全部皆為無效。但除去該部分亦可成立者，則其他部分，仍為有效，
    民法第一百七十條及第一百十一條定有明文。又民法第一百十一條但書之規定，
    非謂凡遇給付可分之場合，均有其適用。尚須綜合法律行為全部之旨趣，當事人
    訂約時之真意、交易之習慣、其他具體情事，並本於誠信原則予以斟酌後，認為
    使其他部分發生效力，並不違反雙方當事人之目的者，始足當之 (最高法院七十
    五年臺上字第一二六一號判例可資參照) 。經查系爭買賣契約，係由上訴人乙○
    ○以上訴人甲○○及訴外人邱碧乾名義與被上訴人締約，此觀諸兩造所不爭執之
    買賣契約批明事項第三款載有：「賣主甲○○、乙○○等二人授權乙○○全權處
    理。」即明，兩造雖就訂約當時上訴人甲○○是否在場一事，有所爭執，然上訴
    人甲○○縱使在場，亦可委由上訴人乙○○代理訂約，故兩造此部分爭執，與前
    開批明事項所載尚無影響。又上訴人甲○○自認就其所有坐落新竹縣關西鎮○○
    段第七五之六地號土地及其地上建物部分委由上訴人乙○○訂約，而訴外人邱碧
    乾則就其所有坐落新竹縣關西鎮○○段七四之一地號土地否認授權上訴人乙○○
    代理其訂立買賣契約，且上訴人就訴外人邱碧乾確有授予上訴人乙○○代理出售
    其所有系爭不動產之事實，亦無法舉證以實其說，自難認上訴人乙○○主張其係
    經訴外人邱碧乾授權出售系爭不動產乙節為真實，況上訴人確有偽造訴外人邱碧
    乾之委託書，偽稱經授權全權處理訴外人邱碧乾所有系爭不動產，而涉有詐欺及
    偽造文書罪行之事實，亦經台灣新竹地方法院八十六年度訴字第七八六號及本院
    八十七年度上訴字第三八五０號判決所確認並分別判處罪行，此有上述刑事判決
    影本在卷可稽，堪認被上訴人主張上訴人乙○○就代理出售訴外人邱碧乾所有系
    爭不動產部分為無權代理，則系爭買賣契約因上訴人乙○○無權代理訴外人邱碧
    乾訂約，且經訴外人邱碧乾於事後否認，自應認該部分為無效。再依系爭買賣契
    約所約定，其價金為總價一千九百九十八萬元，並未就系爭二筆不動產分別訂立
    二筆土地之價格，交付定金時，被上訴人亦開立二百五十萬元之支票二張給付，
    而未分筆給付，且依被上訴人所提之地籍圖所示，本件第四七五之六地號土地，
    須經由第七四之一地號始能與公路有適宜之聯絡，復依卷附兩造所不爭執之系爭
    買賣契約書第八條所載，上訴人甲○○與訴外人邱碧乾對被上訴人保證系爭不動
    產之所有權連同使用權耕作權完整賣渡被上訴人，足認系爭買賣契約之意旨及被
    上訴人購地之目的，應在於二筆土地合併購買，是系爭契約有一部不生效力之情
    形時，依首揭說明，自應認全部買賣契約均應歸於無效。而系爭買賣契約既為無
    效，則被上訴人主張解除契約回復原狀及損害賠償之先位請求，為無理由，應予
    駁回。
五、復按無法律上之原因而受利益，致他人受損害者，應返還其利益，雖有法律上之
    原因，而其後已不存在者亦同。又受領人於受領時知無法律上之原因或其後知之
    者，應將受領時所得之利益，或知無法律上之原因時所現存之利益，附加利息，
    一併償還。民法第一百七十九條及第一百八十二條第二項分別定有明文。查上訴
    人甲○○及乙○○自始明知新竹縣關西鎮○○段七四之一地號土地為訴外人邱碧
    乾所有，並未獲得邱碧乾之授權，竟與被上訴人等訂立買賣契約並取得定金五百
    萬元等情，已如前述，上訴人甲○○雖否認其有收受五百萬元定金之事實，惟依
    被上訴人所簽發之二張面額二百五十萬元之定金支票，受款人均為上訴人甲○○
    ，且該二張支票既如前述已經上訴人乙○○提示兌現，則必係經上訴人甲○○背
    書轉讓，況系爭買賣契約中之第七五之六地號土地屬上訴人甲○○所有，且上訴
    人甲○○亦不否認有授權上訴人乙○○代理簽訂系爭買賣契約，上訴人甲○○自
    不可能將五百萬元定金全數予上訴人乙○○領取，足認上訴人甲○○係與上訴人
    乙○○一同受領前開五百萬元之定金。系爭買賣契約既屬無效，上訴人甲○○及
    乙○○受領被上訴人所給付之定金五百萬元，即屬無法律上之原因而受有利益，
    依前揭民法第一百七十九條及第一百八十二條第二項之規定，上訴人等應將所受
    領之定金五百萬元附加自受領之翌日起算之利息，一併償還。
六、綜上所述，系爭買賣契約因其中訴外人邱碧乾部分為無權代理而歸無效，致全部
    契約無效，則被上訴人主張解除契約回復原狀及損害賠償之先位請求，即為無理
    由。又系爭買賣契約既屬無效，上訴人甲○○及乙○○受領被上訴人所給付之定
    金五百萬元，即屬無法律上之原因而受有利益，從而被上訴人依前揭民法第一百
    七十九條及第一百八十二條第二項之規定，訴請上訴人等返還五百萬元及自受領
    之翌日（八十四年十月十三日）起至清償之日止按年息百分之五計算之利息，為
    有理由，應予准許。原審因而就上述被上訴人請求有理由部分，為被上訴人敗訴
    之判決，並依兩造之聲請，酌定相當擔保金額，分別宣告准、免假執行，就被上
    訴人請求無理由部分，為被上訴人敗訴之判決，及駁回其假執行之聲請，核無不
    合，兩造就其敗訴部分，分別提起上訴及附帶上訴，求予廢棄改判，均為無理由
    ，均應予駁回。
七、本件事證已臻明確，兩造其餘主張、陳述及其他攻擊防禦方法，即無庸一一審酌
    ，併予敘明。
八、據上論結，本件上訴及附帶上訴均為無理由，依民事訴訟法第四百四十九條第一
    項、第七十八條、第四百六十三條、第三百八十五條第一項判決如主文。
中      華      民      國    八十九    年      五      月     二       日
                                民事第二庭
                                    審判長法  官  尤  豐  彥
                                          法  官  梁  玉  芬
                                          法  官  魏  麗  娟
右正本係照原本作成。
兩造如不服本判決，應於收受送達後二十日內向本院提出上訴書狀，其未表明上訴理
由者，應於提出上訴後二十日內向本院補提理由書狀（均須按他造當事人之人數附繕
本）上訴時應提出委任律師或具有律師資格之人之委任狀；委任有律師資格者，另應
附具律師及格證書及釋明委任人與受任人有民事訴訟法第四百六十六條之一第一項但
書或第二項（詳附註）所定關係之釋明文書影本。
中      華      民      國    八十九    年      五      月     八       日
                                          書記官  曾  瓊  安
附註：
民事訴訟法第四百六十六條之一（第一項、第二項）：
對於第二審判決上訴，上訴人應委任律師為訴訟代理人。但上訴人或其法定代理人具
有律師資格者，不在此限。
上訴人之配偶、三親等內之血親、二親等內之姻親，或上訴人為法人、中央或地方機
關時，其所屬專任人員具有律師資格並經法院認為適當者，亦得為第三審訴訟代理人
。


司法院資訊處製作；財團法人民間司法改革基金會備份。
